臺灣高等法院臺中分院刑事判決　　　　　　　　　八十九年度上易字第二八二○號
　　上　訴　人
　　　　即
　　自　訴　人　庚○○
　　自訴代理人　丙○○
　　被　　　告　己○○
　　選任辯護人　游琦俊
右上訴人因自訴被告誹謗案件，不服臺灣臺中地方法院八十九年度自更字第五十八號
中華民國八十九年十月三十日第一審判決，提起上訴，本院判決如左：
      主  文
上訴駁回。
      理  由
一、自訴意旨略以：被告己○○為現任臺中縣長，基於誹謗故意，於民國（下同）八
    十九年一月六日上午十時許，在臺中縣政府三樓會議室內召開記者會，意圖散布
    於眾而指摘並傳述不實言論謂：自訴人即臺中縣議員庚○○強銷新台幣（下同）
    數百萬元餐券、脅迫縣府官員到他開設的酒家消費，否則杯葛預算，並當場展示
一百二十萬元之餐券。內容略以：自訴人於八十八年四、五月，縣議會審查縣府
    預算前，拿其妻所開設餐廳之餐券，向縣府一、二級主管推銷，每本十張一萬元
    ，有些主管買下，有些因被強銷一、二十萬元，無力負擔而向他報告，主管交給
    他的餐券金額共一百二十萬元，據瞭解，自訴人至少推銷五、六百萬元，甚至上
    千萬元。另自訴人在臺中縣豐原市開設芳玉酒家，有主管私下被威脅到他的酒家
    消費，否則就以在議會揭發弊案或以砍預算脅迫等語，翌日聯合報、自由時報、
    中國時報、臺灣日報及中央日報等各大平面媒體均以顯著篇幅加以報導，足以嚴
    重妨害自訴人名譽，並足生損害於自訴人，因認被告涉犯刑法第三百十條第二項
    加重誹謗罪嫌云云。
二、按犯罪事實應依證據認定之，無證據不得推定其犯罪事實，刑事訴訟法第一百五
    十四條定有明文。又言論自由為人民之基本權利，憲法第十一條有明文保障，國
    家應給予最大限度之維護，俾其實現自我、溝通意見、追求真理及監督各種政治
    或社會活動之功能得以發揮。惟為兼顧對個人名譽、隱私及公共利益之保護，法
    律尚非不得對言論自由依其傳播方式為合理之限制。刑法第三百十條第一項及第
    二項誹謗罪即係保護個人法益而設，為防止妨礙他人之自由權利所必要，符合憲
    法第二十三條規定之意旨。至刑法同條第三項前段以對誹謗之事，能證明其為真
    實者不罰，係針對言論內容與事實相符者之保障，並藉以限定刑罰權之範圍，非
    謂指摘或傳述誹謗事項之行為人，必須自行證明其言論內容確屬真實，始能免於
    刑責。惟行為人雖不能證明言論內容為真實，但依其所提證據資料，認為行為人
    有相當理由確信其為真實者，即不能以誹謗罪之刑責相繩，亦不得以此項規定而
    免除檢察官或自訴人於訴訟程序中，依法應負行為人故意毀損他人名譽之舉證責
    任，或法院發現其為真實之義務，大法官會議釋字第五０九號著有明文。再者因
    為公職人員、公眾人物或名人，因身分地位特殊，且均自願暴露於誹謗之高危險
    群之中，而使得他們自然而然成為不實或誹謗言論之不二箭靶。另為維護名譽，
    公職人員亦得利用其他職務上之便利及機會，透過媒體，公開反駁或澄清對其不
    利之不實陳述，故與一般個人不同，毋庸透過法律予以救濟，只有在表意人顯然
    罔顧其正確性或明知其為不實，亦即表意人係在出於真正惡意之情形下，作成對
    於公職人員之誹謗言論時，法律始有介入干涉該項言論之必要。
三、被告己○○於本院審判期日經合法傳喚雖未到庭，惟被告於本院調查時對於右揭
    時地、召開記者會散布前開言論等事實坦承不諱，然堅決否認涉有何加重誹謗罪
    犯行，辯稱：縣政府有二位課長向伊反應劉議員有把餐券拿在他們辦公那個地方
    ，二位課長表示議員是負責監督，審核各單位預算，他們受到很大的壓力，他們
    比較怕，伊是推算二個單位已經這麼多（伊當時認為是二百多萬），其他單位應
    該還有，所以伊推斷是這樣，又政治上的運作都是息息相關，議員在審核預算」
    等語，且於原審審理時辯稱：自訴人為現任臺中縣議員，為公眾人物，其信用、
    人品及操守均係可受公評事項；另自訴人自承其妻開設餐廳亦為芳玉酒家股東，
    被告於記者會中展示之餐券金額已高達一百二十萬元，自訴人在縣議會審查縣府
    預算前，持其妻開設之餐廳餐券向縣府主管推銷寄賣，而縣府主管每月薪資僅五
    、六萬元，其等認係受強迫推銷，再被告僅自少數縣府主管處取得餐券，以縣府
    內部人員達百餘人推算，被告強迫推銷五、六百萬元甚至千萬元，自屬合理，因
    此被告取得一百二十萬元餐券後，基於保護部屬尊嚴，避免影響行政工作之推動
    ，而揭露上情，自無惡意等語。經查：
１、證人即當時任臺中縣政府公共工程課長丁○○於本院調查時到庭證稱：「劉議員
    （指自訴人）事務所的人打電話到縣政府辦公室說有事跟我商量，叫我去他的服
    務處，叫我把餐券推銷給廠商，我當時是公共工程課課長，我說上百萬餐券，沒
    有辦法推銷這個東西，因為在職務上的關係，不能去推銷，我怕會有職的情形
    ，他拿給我推銷我不好意思，我不敢拒絕，所以一直拖，也不知道怎麼處理，後
    來幾位課長聊天，才發現原來有很多課長都有這種情形，所以才決定跟縣長報告
    ‧‧‧建管課甲○○課長，他也有餐券‧‧‧後來縣長室說他要處理，所以我覺
    得沒有壓力，也很高興」等語（詳見本院審理卷九十頁、九十一頁）、臺中縣政
    府職員戊○○於本院調查時證稱：「情形和郭課長一樣，但是不是同一天，我是
    跟甲○○課長一起去他的事務所他拿一疊給我，我在想如果是一張、兩張我自己
    私底下可以買下來，但是那麼多，而且職務上也不允許，劉議員說我建管課、又
    水利課認識很多廠商，很容易推銷，要我拿回去看看，所以我才拿回去，結果也
    沒有賣，後來我跟李課長都拿給縣長處理，約三、四百張」等語（詳見本院審理
    卷九十一頁、九十二頁）、證人甲○○證稱：「他打電話到辦公室，叫我到他的
    服務處，他說有事情找我，我們二人進去後，他說了一些的事情，中央政策委員
    會之後他拿了一信封包了一個東西，他說是他太太開的餐廳的餐券，可不可以幫
    忙推銷，然後我們不曉得裡面有多少，我們感覺很為難，我們問來到辦公室，我
    們餐券放在陳課長的車上，陳課長第二天（時間不定）跟我講，縣長室說縣政府
    多少人拿到多少餐券要幫他推銷，有的就把他拿到縣長室，縣長要處理‧‧‧他
    （指第自訴人）只說如果可以幫忙推銷就幫忙推銷，因為我是建管課，如果我們
    去拜託，我覺得很為難」等語（詳見本院審理卷第一一二頁、第一一三頁）。依
    上開證人丁○○、甲○○、戊○○所述，伊等均認依職務上之關係，欲推銷上開
    餐券，均有困難而有壓力，應臻明確。而證人即臺中縣議會議員乙○○亦於本院
    調查時到庭證稱：「我常常帶民眾陳情，看到官員桌上有餐券，我以為是那家餐
    廳開幕來推銷‧‧‧官員告訴我那是劉議員的，是寄賣的，‧‧‧我認為有挾民
    代的權利，我是民進黨團的幹事長，我告訴縣長這樣不好，‧‧‧當時五月份剛
    好有一個年度預算，縣長說怕不知道是否預算會被杯葛，我覺得對公務員有困擾
    」等語（詳見本院審理卷第一○四頁），是依上開被告所辯及證人乙○○所述，
    本件自訴人既有請公務員丁○○、戊○○、甲○○等人為其推銷餐券，且丁○○
    、戊○○、甲○○等人均認對其職務已造成壓力，且乙○○亦證稱臺中縣政府於
    同年五月間適有預算，縣長（即被告）說怕不知道是否預算會被杯葛等語，基此
    ，顯無從認定被告於記者會上所為之評論，毫無依據。又自訴人雖指稱其並未請
    臺中縣政府官員為其推銷五、六百萬元，甚至上千萬元之餐券，認被告所指顯有
    不實，惟按依證人即當時任臺中縣政府公共工程課長丁○○於本院調查時到庭證
    稱：「‧‧‧後來幾位課長聊天，才發現原來有很多課長都有這種情形，所以才
    決定跟縣長報告‧‧‧建管課甲○○課長，他也有餐券‧‧‧後來縣長室說他要
    處理，所以我覺得沒有壓力，也很高興」等語（詳見本院審理卷九十頁、九十一
    頁），足證被告係依取得之現有餐券，依所謂「後來幾位課長聊天，才發現原來
    有很多課長都有這種情形」之證詞，推測尚有未繳出餐券者以縣府人員計算自訴
    人擺設之餐券至少五、六百萬元甚至千萬元，係依其經驗所為之闡述，尚無從認
    定有惡意。又該餐券既擺在水利課及土木課，被告持之呈現於記者會上，顯該餐
    券係上開二課室人員交付被告，被告以此認縣府人員受強迫推銷，係就縣府人員
    心理感受之描述，亦難認被告有何惡意。且如證人乙○○上開證稱：「當時五月
    份剛好有一個年度預算，縣長說怕不知道是否預算會被杯葛，我覺得對公務員有
    困擾」等語（詳見本院審理卷第一○四頁），是依上開被告所辯及證人乙○○所
    證，不論該陳述是否真實，亦難認被告該指述是惡意。綜上所陳，自訴人為公眾
    人物，身分地位特殊，係受社會大眾矚目之對象，被告依據其上開得自臺中縣政
    府員工所給予之資料，而為公開評論，即無從論以加重誹謗罪。
２、自訴人於本案發生當時為臺中縣縣議會議員，受選民委託執行民意代表之工作，
    其是否能夠不負選民所託，以人民利益為最高考量，攸關民眾福祉，為民眾所關
    注之焦點，當無疑問。被告對於自訴人請臺中縣政府職員至其事所拿取餐券推銷
    一節，依上開臺中縣政府課長丁○○證稱：「沒有辦法推銷這個東西，因為在職
    務上的關係，不能去推銷，我怕會有職的情形，他拿給我推銷我不好意思，我
    不敢拒絕，所以一直拖，也不知道怎麼處理」等語以及證人甲○○、乙○○、戊○○之證述，有關部屬均感受有壓力，且同年五月間復有預算需議會通過，而就
    其所得之相關資料，對可供公評之事項，而為評論，揆諸首揭法律對於言論自由
    之保護、大法官會議釋字第五百零九號解釋之意旨及真正惡意原則，堪認被告就
    此部分之發言，屬於憲法所保障表現自由中之意見陳述範圍，自應將之排除於誹
    謗罪之處罰範圍之外。
３、原審認被告右揭所為與加重誹謗罪之構成要件有間，而諭知無罪之判決，核無違
    誤，應予維持。
四、自訴人上訴意旨略以：被告於記者會稱自訴人係惡質議員「強迫推銷餐券，否則
    杯葛預算」，何能謂無惡意。且原審認自訴人為公眾人物，身分地位特殊，係受
    社會大眾矚目之對象，針對被告召開記者會所指摘之事項，已透過媒體公開反駁
    及澄清，難認有何損害其名譽之事，惟查自訴人係針對被告指摘其強迫縣府主管
    購買餐券，係惡質議員，公然表達並無其事，否則願切自殺，自訴人果非認名譽
    受損，豈可能如此嚴厲反駁，豈可因自訴人己反駁，即認自訴人並非受有名譽損
    失，原審認事用法顯有未洽，指摘原審判決不當。惟按如前示理由欄一所述，被
    告右揭記者會所指各節，既係依上開有取得自訴人餐券之臺中縣政府職員之甲○○、戊○○、丁○○等人之報告，並依上開報告而為推斷，且依上開報告之臺中
    縣政府職員均認為職務上均受有壓力，而同年五月間臺中縣政府亦有預算亟待議
    會審核，而做出「惡質議員」及「杯葛預算」之評價式評論，即無從認被告係出
    於毫無依據之惡意評論，應屬於憲法所保障表現自由中之意見陳述範圍，另自訴
    人是否透過媒體公開反駁及澄清，係自訴人自清之方法，原審認係自訴人上開行
    為已無損害自訴人名譽事，固非可取，惟仍無從以被告上開評價式之評論為被告
    涉犯誹謗罪之論據。綜上所述，自訴人右揭上訴為無理由，應予駁回。
五、本件被告於審判期日，經合法傳喚，無正當理由不到庭，爰不待其到庭陳述，逕
    行判決，併予敘明。
據上論斷，應依刑事訴訟法第三百六十八條、第三百七十一條，判決如主文。
中      華      民      國      九十一   年       四      月     四     日
                                    臺灣高等法院臺中分院刑事第三庭
                                          審判長法  官  陳  朱  貴
                                                法  官  劉  連  星
                法  官  胡  忠  文
右正本證明與原本無異。
不得上訴。
                                                書記官  許  美  惠
中      華      民      國      九十一   年       四      月     八     日
                                                                        Ｆ
